臺北高等行政法院判決
　　　　　　　　　　　　　　　　　　 95年度訴字第03008號
　　　　　　　　　　　　　　　.
原　　　告　福而富實業股份有限公司
代　表　人　甲○○（董事長）
被　　　告　財政部臺灣省北區國稅局
代　表　人　凌忠嫄（局長）住同上
訴訟代理人　丙○○
　　　　　　乙○○
上列當事人間因營利事業所得稅事件，原告不服財政部中華民國
95年7 月10日臺財訴字第09500282170 號（案號：第00000000號
）訴願決定，提起行政訴訟，本院判決如下：
　　主  文
原告之訴駁回。
訴訟費用由原告負擔。
　　事  實
一、事實概要：
    原告民國（下同）87年度營利事業所得稅結算申報，列報其
    他收入（火災損失保險理賠）新臺幣（下同）19,123,373元
    及災害損失15,637,280元，被告所屬中壢稽徵所以其未依法
    報備災害損失，致無法確認損失金額，經向保險公司查證理
    賠金額後，依權責基礎分別核定火災損失保險理賠收入35,2
    35,653元及災害損失23,906,143元（被告就此作成管理代號
    ：H401235Ｚ0000000000000000，稅額1,962,931 元，繳款期
    限為89年8 月16日至89年10月15日87年度營利事業所得稅核
    定稅額繳款書），原告不服，申請復查，經被告認其未能提
    示相關資料供核，遂以91年10月23日北區國稅法字第091002
    7561號復查決定予以駁回，未獲變更。原告仍表不服，提起
    訴願，亦經財政部以92年5 月20日臺財訴字第0921353186號
    決定，因原告逾期未補正訴願理由書，程序駁回在案。原告
    循序提起行政訴訟，分別經本院92年11月20日92年度訴字第
    3942號裁定「原告之訴駁回」及最高行政法院94年度裁字47
    9 號裁定「抗告駁回」在案。嗣原告於94年7 月19日以被告
    適用法令錯誤，致溢繳稅款1,441,209 元為由，申請依行政
    程序法第117 條及第128 條規定變更原核定並依稅捐稽徵法
    第28條及第38條規定加計利息退還溢繳稅款，經被告所屬中
    壢稽徵所95年3 月10日北區國稅中壢一字第0950001062號函
    復略以「本件經行政救濟確定，並無行政程序法第117 條及
    第128 條規定之適用。另92年6 月10日將原告88年度及90年
    度應退稅款450,297 元及990,912 元，計1,441,209 元抵繳
    其87年度營利事業所業所得稅積欠1,962,931 元，依稅捐稽
    徵法第29條規定，並無不合。」（下稱原處分）。原告不服
    ，提起訴願，亦遭決定駁回，遂提起本件行政訴訟。
二、兩造聲明：
（一）原告聲明：
    1.訴願決定及原處分均撤銷。
    2.被告應就87年度營利事業所得稅核定稅額繳款書（管理代
      號：H401235Ｚ0000000000000000，稅額1,962,931 元，繳
      款期限為89年8 月16日至89年10月15日）作成撤銷之行政
      處分。
    3.訴訟費用由被告負擔。
（二）被告聲明：
    1.駁回原告之訴。
    2.訴訟費用由原告負擔。
三、兩造之爭點：
（一）原告主張之理由：
    1.被告答辯理由：「五、又行政程序法第117 條…係指行政
      機關對其所為之行政處分，於法定期間經過後，受處分之
      相對人發覺該處分有違法之事由，得依此規定，於無同條
      但書各款之情形下，依職權為全部或一部之撤銷。此為行
      政機關對違法行政處分之自行撤銷權，並非謂人民對行政
      機關有此請求權。人民若依此請求，應僅為告知行政機關
      ，可否對此行政處分自行再審酌有無違法事由，並非謂行
      政機關對此申請即應受理。」然原告主張如下：
      (1)按財政部91年3 月26日臺財稅第0910451701號函釋主旨
        及說明二略以：某企業有限公司因補徵85年至86年營業
        稅及罰鍰事件提起行政救濟，經最高行政法院以程序不
        合駁回後，復以原核定之漏稅額有誤，請求依行政程序
        法第128 條規定予以變更，經原處分機關查明原處分確
        有斟酌餘地，可於法定救濟期間經過後(甲)具有持續效力
        之行政處分所依據之事實事後發現有利於相對人或利害
        關係人之變更者。(乙)發現新事實或新事證者，但以如經
        斟酌可受較有利之處分者為限。(丙)其他具有相當於行政
        訴訟法所定再審事由足以影響行政處分者。得向行政機
        關申請撤銷、廢止或變更之。惟應自法定救濟期間經過
        後三個月內為之；其事由發生在後或知悉在後者，自發
        生或知悉時起算。」上開部函說明三同時解釋：「至本
        件如無行政程序法第128 條之適用，而原處分確有錯誤
        時，可依行政程序法第117 條規定：『違法行政處分於
        法定救濟期間經過後，原處分機關得依職權為全部或一
        部之撤銷；其上級機關亦得為之。』或參酌本部47年臺
        財參發第8326號令轉行政院臺42訴字第4618號令發監察
        院糾正政府機關辦理人民訴願案件…三、為確切保護人
        民權益，對於僅具形式上確定力之行政處分，原處分及
        其上級官署，自仍應就實體上注意查核，如確有違法或
        不當，致損害人民權利或利益者，即應依職權撤銷變更
        。又於訴願之決定確定後，如發現錯誤，有損害訴願人
        權利或利益者，亦應依職權予以糾正。（參見89年版稅
        捐稽徵法令彙編第153 頁）。」辦理，其要旨非必行政
        機關原處分違法或不當，只要原處分確有錯誤或訴願之
        決定確定後，如發現錯誤有損訴願人權益者，即應依法
        本於職權撤銷全部或一部。
      (2)本件原告87年2 月3 日發生火災，出險損失總額雖有46
        ,603,395元之多，但保險公司87年度僅理賠19,123,373
        元，其餘延至88年及90年始陸續理賠10,070,280元及6,
        042,000 元，被告原查事後查帳將88年及90年理賠之16
        ,112,280元併入87年度其他收入核定為35,633,953 元
        核定補徵稅額1,962,931 元即確有錯誤，非無斟酌餘地
        ，但前審訴願、訴訟均因前受委任之會計師於訴願階段
        未依限補具事實及理由而遞被程序駁回確定（最高行政
        法院94年度裁字第00479 號裁定於94年4 月25日送達。
        ）僅具形式上之確定力，原告立即於94年7 月14日依據
        財政部91年3 月26日臺財稅第0910451701號函釋於法定
        救濟期間經過後三個月內申請依行政程序法第117 條、
        第128 條第1 項第2 款就實體審查變更核定87年度應納
        稅額為0 元，並依稅捐稽徵法第28條、第38條規定加計
        利息退還溢（抵）繳稅款1,441,209 元，在程序及法令
        依據均無不合（見被告所屬中壢稽徵所95年3 月10日北
        區國稅中壢一字第0950001062號否准函說明一、復貴公
        司94年7 月14日及同年12月29日申請書。）
      (3)依行政程序法第117 條第1 項雖規定：「違法行政處分
        於法定救濟期間經過後，原處分機關得依職權為全部或
        一部之撤銷；其上級機關，亦得為之。」但財政部91年
        3 月26日臺財稅第0910451701號函釋說明三、末段：「
        有關本件如無行政程序法第128 條之適用，而原處分『
        確有錯誤』時，除法律有特別規定外，可參酌行政程序
        法第117 條及本部47年臺財參發第8326號令（已列入八
        十九年版稅捐稽徵法令彙編第153 頁）處理之。」故原
        處分非必有違法或不當，只要確有錯誤，致有損害人民
        權利或利益者，即應依職權撤銷變更。又依訴願決定：
        「此為行政機關對違法行政處分之自行撤銷權，並非謂
        人民對行政機關有此請求權。人民若依此請求應僅為告
        知行政機關，可否對此行政處分自行再審酌有無違法事
        由，並非謂行政機關對此申請即應受理。」此與上開財
        政部函釋意旨不符，且因人而異，顯先公允，有違實質
        課稅原則及租稅公平正義。
      (4)所得稅應以分年計算，行為時應於每年2 月20日起至3
        月底止依所得稅法第71條規定填具結算申報書申報繳納
        ；公司組織之會計基礎應採用權責發生制，固為所得稅
        法第22條前段所明定，且應歸屬於本年度之收入或收益
        ，除會計基礎經核准採用現金收付制者外，應於年度決
        算時，就估計數字，以「應收收益」科目列帳，亦為部
        頒營利事業所得稅查核準第24條前段所訂定。惟揆其意
        旨，應以收益權責業已發生，且可歸屬於87年度收入者
        ，始有估列應收收益入帳。否則，依所得稅法第24條第
        1 項規定：「營利事業所得之計算，以其本年度收入總
        額減除各項成本費用、損失及稅捐後之純益額為所得額
        。」法律並無明定可將爭訟中之或有理賠收入88年度10
        ,070,280元及90年度6,042,000 元，債權迄未確定，即
        應估計或有收入歸屬於87年度認定業已實現，原告依87
        年度內實獲理賠金額19,521,673元申報其他收入，並無
        不合。蓋原告87年度結算申報時，系爭之保險理賠償其
        他收益尚在爭訟中，或有權利無法確定必能實現，故原
        告依營利事業所得稅查核準則第27條但書：「但決算時
        ，因特殊情形，無法確知之收入或收益，得於確知之年
        度以過期帳收入處理。」是原告87年度結算申報時僅以
        已獲理賠之火災保險19,521,673元列報非營業收益其他
        收入並無不合，被告所屬中壢稽徵所原查於89年7 月21
        日事後查帳（申報後兩年）向新光保險公司函詢全案核
        准損失賠償總額35,633,953元，遂調整核定原告87年度
        其他收入為35,633,953元，並核定全年所得額為10,825
        ,758元，但卻未同時追認火災損失出險總額40,603,395
        元或保險公司實際核准理賠之災害損失35,633,953元，
        核定補徵87年度營所稅額1,962,931 元，顯然有失允當
        ，違反實質課稅原則及租稅公平正義，原查即確有錯誤
        ，被告或其上級機關均有依行政程序法第128 條或第11
        7 條規定暨財政部47臺財參發第8326號令本於職權撤銷
        全部或一部之權責。
    2.被告答辯理由一、略以：「（一）所得稅法第22條第1項
      前段明定：會計基礎，凡屬公司組織者，應採用權責發
      生制。；（二）行程序法第128 條第1 項但書規定：但相
      對人或利害關係人因重大過失而未能在行政程序或救濟中
      主張其事由者，不在此限。」。96年3 月21日被告訴代稱
      ：出險總額46,603,395元應為原告在發生火災後向保險公
      司所申請，並在辦理87年度營所稅結算申報時為已知，未
      在前審行政程序或救濟中主張其事由，顯有重大過失，故
      不得適用第128 條第1 項前段及第2 項第2款 新事實或新
      事證請求撤銷變更之。然原告主張如下：
      (1)本案在前審訴願、訴訟救濟程序，均因訴願未依限補具
        事實及理由而遞被程序不合駁回確定，故無從以出險總
        額46,603,395元及原告為多繳稅少申報災害損失之實體
        申辯。
      (2)保險公司因原告火災有損及毗鄰訴訟，故分年理賠87年
        度19,123,373元、88年度10,070,280元、90年度6,042,
        000 元，計分3年共理賠35,235,653元；原告為使87年
        至90年度營所稅結算申報多繳稅，87年度僅申報災害損
        失15,637,280元，88年度8,234,519 元、90年度34,344
        元，3年共23,906,143元，較向保險公司申請出險總額
        46,603,395元少報災害損失22,697,252元，亦較保險實
        際理賠收入35,234,653元少報11,329,510元。被告原查
        及前審確定判決（裁定）程序駁回，認定原告反而有火
        災利益所得11,329,510元而核定87年度營所稅補繳1,96
        2,931 元與事實不符，違反實質課稅及公平正義原則，
        顯然系爭核定87年度應納營所稅額確有錯誤，應有行政
        程序法第117 條之適用。
      (3)被告之原始查帳報告係其內部作業查審過程詳細紀錄，
        原告不得而知，直至94年7 月14日至11月間，原告委託
        訴代劉維平及執行業務股東柯秋木先生數度與被告所屬
        中壢稽徵所劉股長洽談閱卷始知悉：「被告原查帳報告
        第2 頁載有公司87年2 月3 日（農曆年過後）發生火災
        ，出險損總額46,603,395元，帳載僅列原料損失6,001,
        321 元及機器設備17,904,822元計23,906,143元，而87
        年1 月（起訴狀第8 頁第3 行誤植為93年1 月）至2 月
        3 日發生火災前迄未入帳之PPM 原料、PE袋、PS加工原
        料及塑膠內套加工製成品及包裝紙箱等計12,020,744元
        及90年5 月29日實際理賠崙坪股份有限公司承租廠房損
        失2,128,493 元均未入帳，但有卷附出險總額明細表可
        稽，且已為被告所屬中壢稽徵所於89年7 月21日查核原
        告87年度營所稅結算申報時，事後向新光保險公司函詢
        全案出險總額46,603,395元，核准損失賠償總額為35,6
        33,953元。
      (4)原告訴代及股東柯秋木先生在94年7 月14日至11月間於
        前審最高行政法院94年度裁字第00479 號裁定（94年4
        月25日送達）後三個月內數度與中壢稽徵所主管劉股長
        洽談、調卷查閱始知悉：
        原查並非依所得稅法第22條第1 項前段採用權責發生
          制，（因87年度營所稅結算申報時尚不知88年、90年
          會陸續理賠多少？保險公司未必按出險總額理賠，無
          法以出險總額之或有理賠金額為權責發生全數估列為
          87年度保險賠償其他收入）。而原查係於89年7 月21
          日查帳時事後（兩年後）始向新光保險公司函詢全案
          出險總額46,603,395元，3年陸續實際理賠共35,633,
          953 元而依營利事業所得稅查核準則第27條但書：「
          但決算時，因特殊情形，無法確知之收入或收益，得
          於確知之年度以過期帳收入處理。」歸併認定為87年
          度保險理賠收入35,633,953元。
        按行政程序法第36條明定：「行政機關應依職權調查
          證據，不受當事人主張之拘束，對當事人有利及不利
          事項一律注意。」但被告原查事後既函詢保險公司得
          知全案出險總額46,603,395元，3年陸續實際理賠共
          35,633,953元，而原告分年申報災害損失較出險總額
          共短報計22,697,252元，亦較實際理賠數短報11,329
          ,510元（如前述所計）。被告至少亦應依上開行政程
          序法第36條及營所稅查核準則第64條但書：「但年度
          決算時，因特殊情形無法確知之費用或損失，得於確
          知之年度以過期帳費用或損失處理。」相對追認原告
          87年度實際災害損失至少為35,633,953元。
        至被告訴代於96年3 月21日，庭呈營利事業所得稅稅
          查核準則第102 條第2 款未經報請該管稽徵機關派員
          勘查之災害損失，稽徵機關僅能依保險公司出具證明
          部分核實認定，超過保險公司理賠部分不予認定一節
          ，但按同準則第102 條第3 款亦明定：「災害損失，
          未依前款規定報經該管稽徵機關派員勘查，但能提出
          確實證明其損失屬實者，仍應核實認定。」故本件被
          告至少應依保險公司3年實際理賠總額35,633,953 元
          ，或依營利事業所得稅查核準則第64條規定以過期帳
          補列追認核定87年度災害損失為原申報23,906,143元
          加上87年1 、2 月實際在未入帳前即已發生火災損失
          之原料、塑膠內套成品及包裝紙箱等12,020,744元，
          及理賠廠房出租房東受損2,128,493 元計14,149,237
          元，總計87年度災害損失為38,055,380元，撤銷原核
          定87年應補繳營所稅1,962,931 元，變更核定為0 元
          ，並加計利息退還88年度、90年度溢（抵）繳稅款1,
          441,209 元，方屬允當。
        因此，本件似不宜歸責於原告明知出險總額有46,603
          ,395元之多，而3 年為多繳稅短報災害損失22,697,2
          52元，認有行政程序法第128 條第1 項但書：「有重
          大過失而未能在前審行政程序或救濟程序中主張之事
          由者，不在此限。」之適用。
（二）被告主張之理由：
    1.按「會計基礎，凡屬公司組織者，應採用權責發生制。」
      所得稅法第22條第1 項前段定有明文。次按「違法行政處
      分於法定救濟期間經過後，原處分機關得依職權為全部或
      一部之撤銷；其上級機關，亦得為之。但有下列各款情形
      之一者，不得撤銷：一、撤銷對公益有重大危害者。二、
      受益人無第一百一十九條所列信賴不值得保護之情形，而
      信賴授予利益之行政處分，其信賴利益顯然大於撤銷所欲
      維護之公益者。」「行政處分於法定救濟期間經過後，具
      有下列各款情形之一者，相對人或利害關係人得向行政機
      關申請撤銷、廢止或變更之。但相對人或利害關係人因重
      大過失而未能在行政程序或救濟程序中主張其事由者，不
      在此限。一、具有持續效力之行政處分所依據之事實事後
      發生有利於相對人或利害關係人之變更者。二、發生新事
      實或發現新證據者，但以如經斟酌可受較有利益之處分者
      為限。三、其他具有相當於行政訴訟法所定再審事由足以
      影響行政處分者。前項申請，應自法定救濟期間經過後三
      個月內為之；其事由發生在後或知悉在後者，自發生或知
      悉時起算，但自法定救濟期間經過後已逾五年者，不得申
      請。」行政程序法第117 條及第128 條復規定甚明。又「
      人民不服官署之處分，固得循訴願程序以求救濟，但處分
      如已確定，而仍對之提起訴願，即為法所不許。官署於受
      理訴願時，應先從程序上加以審核，合於法定程序者，方
      能進而為實體上之審理。其不合法定程序而無可補正者，
      即應予以駁回。」最高行政法院（89年7 月1 日改制前為
      行政法院，下同）49年判字第1 號著有判例。
    2.原告87年度營利事業所得稅結算申報，列報其他收入（火
      災損失保險理賠）19,123,373元及災害損失15,637,280元
      ，被告所屬中壢稽徵所以其未依法報備災害損失，致無法
      確認損失金額，經向保險公司查證理賠金額後，依權責基
      礎分別核定火災損失保險理收入35,235,653元及災害損失
      23,906,143元。原告不服，申經復查遭駁回，訴經訴願決
      定略以，原告逾期未補正訴願理由書等由，程序駁回在案
      ，原告循序提起行政訴訟，經鈞院92年度訴字第3942號裁
      定「原告之訴駁回。」及最高行政法院94年度裁字479 號
      裁定「抗告駁回。」在案。嗣原告於94年7 月19日以被告
      適用法令錯誤，致溢繳稅款1,441,209 元為由，申請依行
      政程序法第117 條及第128 條規定變更原核定並依稅捐稽
      徵法第28條及第38條規定加計利息退還溢繳稅款，經被告
      所屬中壢稽徵所95年3 月10日北區國稅中壢一字第095000
      1062號函復略以「本件經行政救濟確定，並無行政程序法
      第117 條及第128 條規定之適用。另92年6 月10日將原告
      88年度及90年度應退稅款450,297 元及990,912 元，計1,
      441,209 元抵繳其87年度營利事業所業所得稅積欠1,962,
      931 元，依稅捐稽徵法第29條規定，並無不合」。
    3.原告訴稱其於87年2 月3 日發生火災損失總額40,603,395
      元，因保險公司鑑定費時，跨年度理賠分別為87年度19,1
      23,373元、88年度10,070,280元、90年度6,042,000 元，
      合計理賠35,235,653元，原告依實際理賠年度及金額申報
      ，而災害損失亦自行調整為87年度15,637,280元、88年度
      8,234,519 元、90年度34,344元計23,906,143元。但原處
      分機關查帳時，將88年度10,070,280元、90年度6,042,00
      0 元及事後陸續獲賠之火災保險收入16,112,280元，全部
      依營利事業所得稅查核準則第27條規定，以過期帳歸併核
      定87年度其他收入為35,235,653元，補徵稅額1,962,931
      元，顯然有失允當。又既將系爭災害賠償收入歸併至87年
      度，而災害損失並未按出險總額40,603,395元及實際理賠
      金額35,235, 653 元調整，亦失公允；且原告火災發生前
      有未入帳而已實際損失之原物料、塑膠內套、包裝紙箱等
      計12,020, 744 元及災後廠房受損理賠出租人計2,128,49
      3 元，合計14,149,237元應准予追認，請撤銷原處分，註
      銷87年度補徵稅額1,962,931 元，並加計利息核退抵繳稅
      額云云。
    4.經查原告未依規定報備災害損失，被告依查得資料按權責
      基礎調整核定其87年度理賠收入及災害損失已如前述，依
      首揭稅法規定並無不合，復查時原告未能提示相關資料供
      核，提起訴願時亦怠於補正訴願理由書，終至行政訴訟裁
      定駁回而告確定。其87年度營利事業所得稅因不合法定程
      序，依首揭行政法院判例，應不再就實體部分論述。另查
      原告所提證據核無行政程序法第128 條得撤銷或變更之情
      事，請求重開行政救濟程序，於法自有未合。又行政程序
      法第117 條有關「違法行政處分於法定救濟期間經過後，
      原處分機關得依職權為全部或一部之撤銷；其上級機關，
      亦得為之。」之規定，係指行政機關對其所為之行政處分
      ，於受此處分之相對人或利害關係人於法定救濟期間經過
      後，發覺該處分有違法之事由，得依此規定，於無同條但
      書各款之情形下，依職權為全部或一部之撤銷。此為行政
      機關對違法行政處分之自行撤銷權，並非謂人民對行政機
      關有此請求權。人民若依此請求，應僅為告知行政機關，
      可否對此行政處分自行再審酌有無違法事由，並非謂行政
      機關對此申請即應受理。是被告所屬中壢稽徵所對原告之
      申請，以原處分業己確定及無誤為由，予以否准重行審酌
      ，並無不當。
   5.至原告主張應加計利息核退稅額1,441,209 元一節，查被
     告所屬中壢稽徵所依稅捐稽徵法第29條有關納稅義務人應
     退之稅捐，稅捐稽徵機關應先抵繳其積欠，並於扣抵後，
     應即通知該納稅義務人之規定，將原告88年及90年度核定
     應退稅款，抵繳其87年度積欠之營利事業所得稅，洵無違
     誤，併予指明。
   6.綜上所述，原告之訴為無理由。
   理  由
一、原告主張：原告87年度結算申報時僅以已獲理賠之火災保險
    19,521,673元列報非營業收益其他收入並無不合，被告所屬
    中壢稽徵所原查於89年7 月21日事後查帳（申報後兩年）向
    新光保險公司函詢全案核准損失賠償總額35,633,953元，遂
    調整核定原告87年度其他收入為35,633,953元，並核定全年
    所得額為10,825,758元，但卻未同時追認火災損失出險總額
    40,603,395元或保險公司實際核准理賠之災害損失35,633,9
    53元，核定補徵87年度營所稅額1,962,931 元，顯然有失允
    當，違反實質課稅原則及租稅公平正義。被告之原始查帳報
    告係其內部作業查審過程詳細紀錄，原告不得而知，直至94
    年7 月14日至11月間，原告委託訴代劉維平及執行業務股東
    柯秋木數度與被告所屬中壢稽徵所劉股長洽談閱卷始知悉：
    被告原查帳報告第2 頁載有公司87年2 月3 日（農曆年過後
    ）發生火災，出險損總額46,603,395元，帳載僅列原料損失
    6,001,321 元及機器設備17,904,822元計23,906,143元，而
    87年1 月（起訴狀第8 頁第3 行誤植為93年1 月）至2 月3
    日發生火災前迄未入帳之PPM 原料、PE袋、PS加工原料及塑
    膠內套加工製成品及包裝紙箱等計12,020,744元及90年5 月
    29日實際理賠崙坪股份有限公司承租廠房損失2,128,49 3元
    均未入帳。但被告原查事後既函詢保險公司得知全案出險總
    額46,603,395元，3 年陸續實際理賠共35,633,953元，而原
    告分年申報災害損失較出險總額共短報計22,697,2 52 元，
    亦較實際理賠數短報11,329 ,510 元。本件被告至少應依保
    險公司3 年實際理賠總額35,633,953元，或依營利事業所得
    稅查核準則第64條規定以過期帳補列追認核定87年度災害損
    失為原申報23,906,143元加上87年1 、2 月實際在未入帳前
    即已發生火災損失之原料、塑膠內套成品及包裝紙箱等12,0
    20,744元，及理賠廠房出租房東受損2,128,493 元計14,149
    ,237元，總計87年度災害損失為38,055,380元，撤銷原核定
    87年應補繳營所稅1,962,931 元，變更核定為0 元，並加計
    利息退還88年度、90年度溢（抵）繳稅款1,441,209 元，方
    屬允當。為此，原告依據行政訴訟法第5 條第2 項及行政程
    序法第128 條規定提起本件課予義務訴訟，求為判決如聲明
    所示。
二、被告則以：原告未依規定報備災害損失，被告依查得資料按
    權責基礎調整核定其87年度理賠收入及災害損失，於法並無
    不合，復查時原告未能提示相關資料供核，提起訴願時亦怠
    於補正訴願理由書，終至行政訴訟裁定駁回而告確定。其87
    年度營利事業所得稅因不合法定程序，依最高行政法院判例
    ，應不再就實體部分論述。另查原告所提證據核無行政程序
    法第128 條得撤銷或變更之情事，請求重開行政救濟程序，
    於法自有未合。又行政程序法第117 條有關「違法行政處分
    於法定救濟期間經過後，原處分機關得依職權為全部或一部
    之撤銷；其上級機關，亦得為之。」之規定，係指行政機關
    對其所為之行政處分，於受此處分之相對人或利害關係人於
    法定救濟期間經過後，發覺該處分有違法之事由，得依此規
    定，於無同條但書各款之情形下，依職權為全部或一部之撤
    銷。此為行政機關對違法行政處分之自行撤銷權，並非謂人
    民對行政機關有此請求權。人民若依此請求，應僅為告知行
    政機關，可否對此行政處分自行再審酌有無違法事由，並非
    謂行政機關對此申請即應受理。是被告所屬中壢稽徵所對原
    告之申請，以原處分業己確定及無誤為由，予以否准重行審
    酌，並無不當等語，資為抗辯。
三、上開事實概要欄所述之事實，為兩造所不爭執，並有原處分
    書、原告94年7 月14日申請書、申報損益說明書、長威保險
    公證人有限公司出險損失明細表、原告90年5 月29日和解書
    、退稅主檔各細項查詢、最高行政法院94年度裁字第479 號
    、本院92年度訴字第3942號裁定、87年度營利事業所得稅核
    定稅額繳款書、審查結果增減金額變更比較表、87至90年度
    營利事業所得稅結算申報書、87年度營利事業所得稅結算申
    報核定通知書、應納稅額及滯報金加計利息計算表、原告與
    崙坪公司廠房租賃契約書、商業火災保險單、火險賠款收據
    、臺灣臺北地方法院北院義87民執全未字第1316號執行命令
    、原告財產目錄明細表、出售資產清單表、原料進耗存明細
    表、商品進銷存明細表、商品產銷存明細表、單位成本分析
    表、直接原料明細表、課稅資料歸戶清單、各類所得扣繳暨
    免扣繳憑單、資產負債表、87年度其他費用及製造費用明細
    表、87年度營業成本明細表、期末存貨明細表、被告91年10
    月23日北區國稅法字第0910027561號復查決定等件分別附原
    處分卷、訴願卷及本院卷可稽，為可確認之事實。
四、歸納兩造之上述主張，本件爭執之重點厥為：原告之主張是
    否符合行政程序法第128 條第1 項第2 款重新進行之要件？
    又可否另依同法第117 條規定請求撤銷被告之原核課處分？
    茲敘述如下：
（一）按行政程序法第128 條規定：「行政處分於法定救濟期間
      經過後，具有下列各款情形之一者，相對人或利害關係人
      得向行政機關申請撤銷、廢止或變更之。但相對人或利害
      關係人因重大過失而未能在行政程序或救濟程序中主張其
      事由者，不在此限。一、具有持續效力之行政處分所依據
      之事實事後發生有利於相對人或利害關係人之變更者。二
      、發生新事實或發現新證據者，但以如經斟酌可受較有利
      益之處分者為限。三、其他具有相當於行政訴訟法所定再
      審事由且足以影響行政處分者。前項申請，應自法定救濟
      期間經過後三個月內為之；其事由發生在後或知悉在後者
      ，自發生或知悉時起算，但自法定救濟期間經過後已逾五
      年者，不得申請。」此即學理上所稱之「行政處分之重新
      進行」（參見李惠宗，行政程序法要義，92年9 月初版2
      刷，第331 頁）。析言之，人民申請重新進行，須具備：
      「1.行政處分已不可爭訟；2.須有重新進行程序之事由；
      3.當事人須非因重大過失，未在先前之行政程序或法律救
      濟程序中，主張所據以申請程序重新進行之事由；4.應自
      法定救濟期間經過後，或自知悉重新進行程序之事由起，
      3 個月內提出申請。」等要件，缺一不可，否則即難謂其
      行政處分之重新進行為有理由。又上開所謂「新事實或新
      證據」者，係指於作成行政處分之時業已存在，但未經斟
      酌之事實或證據而言，且以如經斟酌可受較有利益之處分
      及非因申請人之重大過失而未能在行政程序或救濟程序中
      主張其事由者為限（最高行政法院94年度判字762 號判決
      意旨可資參照）。
（二）原告認本件有行政程序法第128 條第1 項第2 款「發生新
      事實或發現新證據」申請重新進行之事由，請求被告應將
      原核課處分撤銷，無非是以其事後發現被告原查帳報告第
      2 頁載有公司87年2 月3 日（農曆年過後）發生火災，出
      險損總額46,603,395元，帳載僅列原料損失6,001,321 元
      及機器設備17,904,822元，合計23,906,143元；87年1 月
      至2 月3 日發生火災前迄未入帳之PPM 原料、PE袋、PS加
      工原料及塑膠內套加工製成品及包裝紙箱等計12,020,744
      元及90年5 月29日實際理賠崙坪股份有限公司承租廠房損
      失2, 128,493元均未入帳等新證據（並提示長威保險公證
      人有限公司出險損失明細表、和解書為證）為由，有原告
      起訴狀（詳第7 頁至第8 頁）附卷可稽，並經原告陳明甚
      詳（參見本院96年3 月21日準備程序筆錄、96年4 月10日
      言詞辯論筆錄）。然查，原告對於被告（所屬中壢稽徵所
      ）所為之原核課處分不服，曾依法申請復查及提起訴願、
      行政訴訟，嗣經本院92年度訴字第3942號及最高行政法院
      94年度裁字479 號裁定駁回，而於94年3 月24日確定等情
      ，為前開所確認之事實，已如前述；而原告上開所主張之
      新證據，其中被告稽核科稽核報告及長威保險公證人有限
      公司出險損失明細表，皆在原查階段即已存在，並附存於
      原處分卷內，原告歷經前案之行政救濟程序，應早已知悉
      ；另原告所提示之和解書，則係在90年5 月29日所簽訂，
      亦早在前案判決前即已存在，且與上開出險損失明細表一
      樣，俱為原告所提供、所能掌握者，則以前案判決確定時
      間94年3 月24日開始起算，原告遲至94年7 月14日始依行
      政程序法第128 條第1 項第2 款「發生新事實或發現新證
      據」申請重新進行，自已逾該條所定3 個月之法定不變期
      間，於法不合。退萬步言之，縱認原告知悉上開重新進行
      程序之事由在後，提出申請未逾上開3 個月之法定不變期
      間，但如前所述，原告對於上開所謂之新證據，一切均在
      其能掌握之範圍內，尤其是長威保險公證人有限公司出險
      損失明細表、和解書，均係原告所親自接洽或辦理，事關
      保險理賠或與房東之間的賠償事宜，能否作為營利事業所
      得稅之減除事項，以原告經營多年之經驗而言（依原告公
      司基本資料查詢表記載，原告係於78年1 月27日經核准設
      立登記），豈有不關心及注意之理？因此，原告對於在前
      案之行政救濟程序當中漏未主張上開新證據之事由，縱非
      故意，亦難認無重大過失，揆諸前揭規定，亦不得再向被
      告申請撤銷廢止或變更原核課處分。
（三）另行政程序法第117 條規定：「違法行政處分於法定救濟
      期間經過後，原處分機關得依職權為全部或一部之撤銷；
      其上級機關，亦得為之。…」此條文已明確規定係由原處
      分機關依職權為之，顯見該規定係行政機關自我省查的機
      制，人民不得以此作為請求撤銷違法行政處分之依據，人
      民若據以主張，應僅發生促請行政機關注意之效果，並不
      當然轉化而形成公法上之請求權或申請權。從而，原告依
      此規定請求將被告所屬中壢稽徵所所為之上開原核課處分
      撤銷，亦乏所據。
五、綜上所述，本件原告申請重新進行已逾法定申請期間，且其
    對於在前案之行政救濟程序當中漏未主張上開新證據之事由
    ，亦有重大過失，並不符行政程序法第128 條第1 項第2 款
    規定；而行政程序法第117 條亦非原告所得主張之依據，則
    其所為本件重新進行之申請，即與法有違。至於原處分及訴
    願決定以實體上之理由駁回原告之申請，與本院認定雖有不
    同，然其駁回之結論尚無二致，應無不合。原告徒執前詞，
    訴請撤銷原處分及訴願決定，為無理由，應予駁回；另原告
    一併請求應就87年度營利事業所得稅核定稅額繳款書（管理
    代號：H401235Ｚ0000000000000000，稅額1,962,931 元，繳
    款期限為89年8 月16日至89年10月15日）作成撤銷之行政處
    分部分，亦失所附麗，應併予駁回。又本件原告重新進行之
    申請既不合法律要件，應予駁回，已如前述，則原告其餘有
    關實體事項之主張及於原申請階段請求應加計利息核退稅額
    1,441,209 元等，即乏依據，爰不再於本案中論究；至於兩
    造其餘陳述於判決結果不生影響，亦無庸一一論列，均併此
    敘明。
據上論結，本件原告之訴為無理由，爰依行政訴訟法第98條第3
項前段，判決如主文。
中　　華　　民　　國　　96　　年　 　4　　月　 24  　 日
                  第 一 庭 審 判 長 法  官　王立杰
                                    法  官　周玫芳
                                    法  官　劉錫賢
上為正本係照原本作成。
如不服本判決，應於送達後20日內向本院提出上訴狀並表明上訴
理由，如於本判決宣示後送達前提起上訴者，應於判決送達後20
日內補提上訴理由書(須按他造人數附繕本)。
中　　華　　民　　國　　96　　年　 　4　　月　 24  　 日
                                    書記官  林佳蘋
